臺北高等行政法院判決
　　　　　　　　　　　　　　　　　　 94年度簡字第00242號
原　　　告　甲○○○○○○○○.
被　　　告　臺北市政府衛生局
代　表　人　宋晏仁（局長）
上列當事人間因醫療法事件，原告不服台北市政府中華民國94年
1月24日府訴字第09405218100號訴願決定，提起行政訴訟。本院
判決如下：
    主  文
原告之訴駁回。
訴訟費用由原告負擔。
　　事  實
緣原告係台北市○○區○○路98號2樓「一點堂妙氣養生會館」
負責人，該會館非屬醫療機構，卻於民國（下同）93年8月20日
在網路（http://www.onepoint.com.tw/page-3.htm）刊登「一
點堂妙氣養生會館．．服務項目：氣功點穴．．關節整復．．服
務內容：全身開穴、頸肩腰背、四肢酸痛、氣血不順、便秘失眠
．．地址：北市○○路98號2樓、電話：（02）0000-0000．．」
等詞句之違規醫療廣告1則，案經台北市大同區衛生所查獲，以
93年8月23日北市同衛三字第09360518800號函轉台北市中正區衛
生所調查屬實，乃以93年9月3日北市正衛三字第09360570800號
函送被告核處。案經被告以該廣告內容中「關節整復」、「便秘
失眠」等文字，已涉及暗示及影射醫療業務，違反醫療法第84條
規定，爰依同法第104條規定，以93年9月7日北市衛三字第09336
563100號行政處分書，處原告新台幣（下同）5萬元罰鍰。原告
不服，提起訴願，遭決定駁回，遂向本院提起行政訴訟。茲摘敘
兩造訴辯意旨如次：
甲、原告起訴意旨略謂：
一、按「我國在行政程序法完成立法前，一般行政行為之法則，
    如誠信原則、比例原則、信賴保護原則等，已為實務所引用
    。而行政程序法．．第6條規定：『行政行為，非有正當理
    由，不得為差別待遇。』．．第8條：『行政行為，應以誠
    實信用之方法為之，並應保護人民正當合理之信賴。』、第
    10條：『行政機關行使裁量權，不得逾越法定之裁量範圍，
    並應符合法規授權之目的。』．．」行政法院（現改制為最
    高行政法院）89年度判字第1487號判決可資參照。
二、原告曾於接獲被告93年3月30日北市衛三字第09332044700號
    處分書後，與中正區衛生所第3組承辦人員林月雲討論如何
    修改網站之內容，並經林月雲檢視，認為無違規之虞後，方
    再刊登於網站上，是當時行政機關承辦人員之行為，已足使
    原告有正當合理之期待與信賴，相信修改過之網站內容已符
    合行政機關之合法認定，不再有違法受罰之虞，詎事隔半年
    後，於93年9月7日接獲本件處分，使原告無所適從，被告前
    後不一行為，違反信賴保護原則、行政平等原則及誠信原則
    ，不當侵害人民權益。況有關「便秘失眠」之文字，早在原
    告成立網站之初即已刊登，上開被告93年3月30日處分書並
    未指出刊登「便秘失眠」之文字有不妥或違規之處，詎事後
    又作截然不同之認定，難令原告甘服，訴願決定駁回原告之
    訴願，亦有不當。
三、請廢棄原訴願決定（應為撤銷訴願決定之意），並撤銷被告
    93年9月7日北市衛三字第09336563100號處以原告5萬元罰鍰
    之行政處分。
乙、被告答辯意旨略謂：
一、按「非醫療機構，不得為醫療廣告。」、「廣告內容暗示或
    影射醫療業務者，視為醫療廣告。」、「違反第84條規定為
    醫療廣告者，處新台幣5萬元以上25萬元以下罰鍰。」醫療
    法第84條、第87條及第104條分別定有明文。另台北市政府
    依行政程序法第15條及台北市政府組織自治條例第2條第2項
    規定，以90年8月23日府秘二字第9010798100號公告：「醫
    療法中有關本府權限事項，委任本府衛生局，以該局名義執
    行之，並自90年9月1日起生效。」。
二、參照行政院衛生署91年8月23日衛署醫字第0910044624號函
    釋規定：「．．『燻肚臍療壯陽、消下水腫、減重便秘．．
    』等字句，業已涉及招徠醫療業務，應認屬醫療廣告。」，
    復參照行政院衛生署82年11月19日衛署醫字第82075656號函
    釋：「公告不列入醫療管理之行為及其相關事項。．．一、
    不列入醫療管理之行為如左：(一)未涉及接骨或交付內服藥品
    ，而以傳統之推拿手法，或使用民間習用之外敷膏藥、外敷
    生草藥與藥洗，對運動跌打損傷所為之處置行為。(二)未使用
    儀器，未交付或使用藥品，或未有侵入性，而以傳統習用方
    式，對人體疾病所為之處置行為，如藉按摩、指壓、刮痧、
    腳底按摩、收驚、神符、香灰、拔罐、氣功與內功之功術等
    方式，對人體疾病所為之處置行為。二、前項不列入醫療管
    理之行為，除標示其項目外，依醫療法第59條（修正後為第
    84條）規定，不得為醫療廣告。」，又參照行政院衛生署93
    年7月21日衛署醫字第0930027879號函釋：「．．按本署82
    年11月19日衛署醫字第82075656號公告，不列入醫療管理行
    為，除標示其項目外，依醫療法規定，不得為醫療廣告，至
    所稱『項目』，係指刮痧、收驚、神符、拔罐、氣功等之處
    置行為，爰本案依醫療法規定，業者應不得以『病名』為刊
    載內容。」。
三、原告並非醫療機構，卻於網路刊登「氣功點穴．．關節整復
    ．．服務內容：全身開穴、頸肩腰背、四肢酸痛、氣血不順
    、便秘失眠．．」之廣告內容，其中「關節整復」、「便秘
    失眠」詞句已涉及醫療業務，核屬違規醫療廣告，原告違規
    事證明確，經被告依醫療法及行政院衛生署82年11月19日衛
    署醫字第82075656號公告作成本件處分。至行政院衛生署93
    年7月21日衛署醫字第0930027879號函釋，乃行政院衛生署
    之加強說明，經被告函轉所屬台北市12區衛生所及各相關協
    會，請其加強宣導與輔導業者。又被告93年3月30日北市衛
    三字第09332044700號處分書，其處分事實曾指出網路服務
    內容曾以刪節號均已違法，其中即已包括「便秘失眠」，並
    無原告所稱前後不一行為、違反誠信原則之情事，故被告所
    為處分，揆諸上開規定，並無不合。
四、請駁回原告之訴，訴訟費用由原告負擔。
　　理  由
一、按「本法所稱醫療廣告，係指利用傳播媒體或其他方法，宣
    傳醫療業務，以達招徠患者醫療為目的之行為。」、「本法
    所稱主管機關：在中央為行政院衛生署；在直轄市為直轄市
    政府；在縣（市）為縣（市）政府。」、「非醫療機構，不
    得為醫療廣告。」、「廣告內容暗示或影射醫療業務者，視
    為醫療廣告。」、「違反第84條規定為醫療廣告者，處新台
    幣5萬元以上25萬元以下罰鍰。」、「本法第8條（修正前）
    所稱傳播媒體，指廣播、電視、錄影節目帶、新聞紙、雜誌
    、傳單、海報、招牌、牌坊、電影片及其他傳播方法。」分
    別為醫療法第9條、第11條、第84條、第87條第1項、第104
    條及同法施行細則第4條所規定。次按，行政院衛生署82年
    11月19日衛署醫字第82075656號公告：「主旨：公告不列入
    醫療管理之行為及其相關事項。公告事項：一、不列入醫療
    管理之行為如左：（一）未涉及接骨或交付內（服）藥品，
    而以傳統之推拿方法，或使用民間習用之外敷膏藥、外敷生
    草藥與藥洗，對運動跌打損傷所為之處置行為。（二）未使
    用儀器，未交付或使用藥品，或未有侵入性，而以傳統習用
    方式，對人體疾病所為之處置行為。如藉按摩、指壓、刮痧
    、腳底按摩、收驚、神符、香灰、拔罐、氣功與內功之功術
    等方式，對人體疾病所為之處置行為。二、前項不列入醫療
    管理之行為，除標示其項目外，依醫療法第59條（修正前）
    規定，不得為醫療廣告。」。又按，台北市政府90年8月23
    日府秘二字第9010798100號公告：「主旨：公告本府主管業
    務委任事項，並自90年9月1日起生效。．．公告事項．．六
    、本府將下列業務委任本府衛生局，以該局名義執行之．．
    （十）醫療法中有關本府權限事項。．．」。
二、本件原告係台北市○○區○○路98號2樓「一點堂妙氣養生
    會館」負責人，該會館非屬醫療機構，卻於93年8月20日在
    網路（http://www.onepoint.com.tw/page-3.htm）刊登「
    一點堂妙氣養生會館．．服務項目：氣功點穴．．關節整復
    ．．服務內容：全身開穴、頸肩腰背、四肢酸痛、氣血不順
    、便秘失眠．．地址：北市○○路98號2樓、電話：（02）0
    000-0000．．」等詞句之違規醫療廣告1則，此為兩造不爭
    之事實，並有系爭醫療廣告、台北市大同區衛生所93年8月
    23日北市同衛三字第09360518800號函、台北市中正區衛生
    所93年9月3日北市正衛三字第09360570800號函、原告委任
    陳明禧於93年9月1日接受訪談之談話紀錄等影本附原處分卷
    可稽，堪信為實。從而，被告以該廣告內容中「關節整復」
    、「便秘失眠」等文字，已涉及暗示及影射醫療業務，違反
    醫療法第84條規定，爰依同法第104條規定，以93年9月7日
    北市衛三字第09336563100號行政處分書，處原告5萬元罰鍰
    ，洵無不合。
三、原告訴稱其曾於接獲被告93年3月30日北市衛三字第0933204
    4700號處分書後，與中正區衛生所承辦人討論如何修改網站
    內容，認為無違規之虞，方再刊登於網站，該承辦人之行為
    已足使其有正當合理之信賴，詎事隔半年，接獲本件處分，
    被告前後不一行為已違反行政法院89年度判字第1487號判決
    意旨、信賴保護原則、平等原則及誠信原則，況有關「便秘
    失眠」之文字，早在成立網站之初即已刊登，被告93年3月
    30日處分書並未明指該文字有何違規之處（詳如事實欄所載
    ）云云。經查，被告93年3月30日北市衛三字第09332044700
    號處分書，係以原告（改名前姓名：王文龍）負責之「一點
    堂妙氣養生會館」於網路刊載「服務項目：．．全身排毒、
    塑身減肥、『關節整復』．．」「服務內容：全身開穴．．
    損傷接骨．．美顏塑身」及「各種疑難雜症：婦女不孕、子
    宮肌瘤、紅斑性狼瘡、心靈探討（文明病、躁鬱症）等」之
    違規醫療廣告，已違反修正前醫療法第59條規定，爰依同法
    第78條規定處原告罰鍰5千元（折合新台幣1萬5千元）；核
    該處分書已指明原告於網路刊載之醫療廣告中「關節整復」
    之文字已涉及醫療業務而違反醫療法之規定，然查，原告於
    本件系爭醫療廣告中卻仍使用「關節整復」之文字，則原告
    稱其業與中正區衛生所承辦人討論如何修改網站內容後方再
    刊登網站乙節，無乃空言卸責飾詞，要無可採，是本件處分
    尚無原告所指違反行政法院89年度判字第1487號判決意旨、
    信賴保護原則、平等原則及誠信原則之可言。又被告93年3
    月30日之前次處分，縱未明指「便秘失眠」之文字是否違反
    醫療法之規定，亦不影響本件原處分之適法性。
四、綜上所述，本件原告違規事證明確，被告處原告5萬元罰鍰
    ，徵諸首揭規定，並無違誤，訴願決定予以維持，亦無不合
    。原告猶執前詞，聲明撤銷【原告聲明「廢棄」，其意應指
    撤銷】，為無理由，應予駁回。又本件適用簡易訴訟程序，
    爰不經言詞辯論逕為判決，併予敘明。
據上論結，本件原告之訴為無理由，爰依行政訴訟法第233條第1
項、第236條、第98條第3項前段，判決如主文。
中    華    民    國    94   年    11    月     14    日
                              第六庭法官　曹瑞卿
上為正本係照原本作成。
本件以訴訟事件所涉及之法律見解具有原則性者為限，始得於本
判決送達後20日內向本院提出上訴狀並表明上訴理由，如已於本
判決宣示後送達前提起上訴者，應於判決送達後20日內補具上訴
理由（均按他造人數附繕本），且經最高行政法院許可後方得上
訴。
中    華    民    國    94   年    11    月     14    日
            　　　　　　　　　 　 書記官  方偉皓
